臺灣高等法院民事判決　　　　　　　　 99年度上易字第725號
上　訴　人　林寶桂
訴訟代理人　陳朝和律師
被 上訴 人　宋文茹
訴訟代理人　許啟龍律師
上列當事人間清償債務事件，上訴人對於中華民國99年6 月30日
臺灣桃園地方法院98年度訴字第2088號第一審判決，提起上訴，
本院於100年1月4日言詞辯論終結，判決如下：
    主      文
原判決關於駁回上訴人後開第二項之訴部分及訴訟費用之裁判均
廢棄。
被上訴人應給付上訴人新台幣壹佰貳拾肆萬元及自民國98年9 月
29日起至清償日止，按年息百分之五計算之利息。
其餘上訴駁回。
第一、二審訴訟費用由被上訴人負擔百分之八十六，餘由上訴人
負擔。
    事實及理由
一、上訴人起訴主張：被上訴人係伊子即訴外人林威志之配偶，
    被上訴人與林威志為向訴外人協和建設股份有限公司（下稱
    協和公司 ）購買坐落新北市○○區○○段二小段103地號土
    地應有部分392/100000及其上同段建號3638門牌號碼新北市
    ○○區○○路3段382號7樓之建物（下稱系爭房地 ），於民
    國（下同 ）97年5月間，由被上訴人將其所有坐落桃園縣蘆
    竹鄉○○段385地號土地及其上同段4253 建號即門牌號碼桃
    園縣蘆竹鄉○○路150之1號4樓（下稱南崁房地 ）之土地所
    有權狀、印鑑章及印鑑證明交伊以為擔保，共同向伊借款新
    台幣（下同）248萬元，伊乃簽發票面金額248萬元之支票予
    訴外人協和公司，作為系爭房地之頭期款；被上訴人與林威
    志為裝潢系爭房屋， 於借貸上開頭期款248萬元之同時，亦
    向伊借款416,192元， 合計被上訴人與林威志共同向伊借款
    2,896,192元，應各自負擔1,448,100元，爰先位依據消費借
    貸之法律關係，備位依據不當得利之法律關係，請求被上訴
    人返還1,448,100元及法定遲延利息。
二、被上訴人則以：伊未向上訴人借款購屋或裝璜，系爭248 萬
    元票款係上訴人資助其子林威志購屋之代墊款；伊與林威志
    感情不睦，已於97年7 月19日遷離萬華住所，上訴人自行取
    得系爭南崁房地所有權狀等文件，伊未以該等文件擔保借款
    ；伊離家後，上訴人支付之家電等裝潢費用，伊均不知情，
    亦未受有任何利益等語，資為抗辯。
三、原審對於上訴人之請求，判決：上訴人之訴及假執行之聲請
    均駁回。上訴人不服，提起上訴並為訴之追加，聲明：原判
    決廢棄，被上訴人應給付上訴人1,448,100元， 及自起訴狀
    繕本送達之翌日起至清償日止， 按年息百分之5計算之利息
    。被上訴人則聲明：上訴駁回。
四、兩造不爭執事項（見本院卷第83頁反面-84 頁）：
  (一)訴外人林威志與被上訴人分別係上訴人之子、媳，其2 人於
    97年間共同簽立買賣契約書，向協和公司購買系爭房地，應
    有部分各2分之1。
  (二)系爭房地之頭期款248 萬元， 係由上訴人簽發發票日97年5
    月23日、支票號碼AU0000000、票面金額248萬元之支票1 紙
    ，交予出賣人協和公司之方式交付。
五、上訴人主張被上訴人與林威志為購屋、裝潢，共同向伊借用
    248萬元及416,192元，爰依消費借貸或不當得利之法律關係
    ，請求返還該款項之1/2即1,448,100元；被上訴人則執前詞
    置辯，茲分述如下：
  (一)兩造間有無借貸1,448,100元之法律關係存在？
    1.按稱消費借貸者，於當事人間必本於借貸之意思合致，而
      有移轉金錢或其他代替物之所有權於他方之行為，始得當
      之。是以消費借貸，因交付金錢之原因多端，除有金錢之
      交付外，尚須本於借貸之意思而為交付，方克成立。倘當
      事人主張與他方有消費借貸關係存在者，自應就該「借貸
      意思互相表示合致」及「借款業已交付」之事實，均負舉
      證之責任，其僅證明有金錢之交付，未能證明借貸意思表
      示合致者，仍不能認為有該借貸關係存在（最高法院98年
      度台上字第1045號判決參照）。
    2.上訴人原於起訴狀中記載：「被上訴人與林威志二人於購
      買前揭不動產『後』，『另』因購買家具與前揭不動產之
      裝潢需求，『又』共同向上訴人商借417,740 元。」（見
      原審調解卷第2頁）；於原審99年1月12日言詞辯論期日並
      稱：「被上訴人跟我說要買房子，當時是被上訴人與我兒
      子向我借錢…（問：房子裝潢與購買家具的錢被上訴人有
      無跟你借款？）她有跟我兒子商量…我兒子跟我說關於裝
      潢的部分的錢要讓我兒子作主。（問：裝潢部分如何證明
      被上訴人有跟你借款？）他跟我兒子講，這部分要請我兒
      子作證…」等語（見原審卷第10-11頁）， 亦即上訴人原
      主張系爭房地頭期款248萬元及裝潢費416,192 元係分2次
      借貸。 證人林威志於原審證述上開2筆借款係同時借貸後
      ，上訴人於本院審理時改稱：「（問：何時表示要借款用
      以裝潢房子？要借多少錢？）在借頭期款的時候，她就預
      估房子的裝潢費用要100萬元，表示也要向我借，這100萬
      元裝潢費用也是他們兩人共同要借的」等語（見本院卷第
      114頁反面），合先敘明。
    3.上訴人主張：被上訴人以系爭南崁房地為擔保，與林志威
      共同向伊借用系爭房地頭期款248 萬元及裝潢款416,192
      元，除傳訊證人林威志外，並提出系爭南崁房地之所有權
      狀、被上訴人之印鑑證明、印章、系爭支票、收據及估價
      單等為證；惟被上訴人仍予否認。經查：
      (1)關於證人林威志之證詞部分：
        證人林威志係上訴人之子，又認被上訴人任性、善變
          、用情不專，疑有劈腿、婚外情等事由對簿公堂，現
          正由臺灣臺北地方法院以99年度婚字第474 號離婚事
          件審理中（見本院卷第172 頁），是其證詞難謂無偏
          頗之虞。
        證人林威志到院證稱：「…當初是我老婆要求要買房
          子的，『我是跟我老婆一起』跟我母親說的，3 月19
          日我老婆有去看預售屋，但是沒有買成，後來去看成
          屋，頭期款『約300萬元』，裝潢約『100萬元』，但
          是這是要用現金給付，當時沒有那麼多錢，所以只能
          跟親友借貸，我當時就跟我母親借款，借錢這計畫是
          我們一起去跟母親提的，當時有說我畢業後，我老婆
          南崁的房子賣掉後就把欠的錢全部還給我母親。當時
          講借款的事是在晚上我母親作生意完回來在家裡與我
          老婆一起跟我母親說的。…（問：被上訴人有要你去
          跟上訴人借款嗎？）當時我們講好要買房子的時候就
          決定這筆錢要跟媽媽借…買房子的時候就已經有跟我
          母親說日後的裝潢及家具的費用都會先借，當時被上
          訴人也有在場…」等語 （見原審卷第36-38頁）；於
          98年4月8日寄予被上訴人之存證信函則載以：「…97
          年5月4日完成三峽夏卡爾房屋訂屋， 97年6月20日我
          們決定使用聯名購屋方式來共同購買三峽夏卡爾社區
          房子，因婚後妳我經濟狀況不佳，所以先跟我母親借
          貸頭期款， 並與銀行貸款400萬元，來購買屬於妳我
          的居住場所…房屋於民國97年8月2日完成交屋，因新
          房無任何裝潢與家具，曾請妳共同決定裝潢與家具的
          選擇與購買，因妳請我自行決定此事，並在個人無多
          餘資金負擔此事的情況下，所以『再度』跟我母親借
          貸『50萬元』資金來做房屋裝潢與家具購買…」等語
          ， 有被上訴人提出上訴人寄發之台北龍山郵局107號
          存證信函可證（見原審卷第22- 30頁）。證人林威志
          於本案訴訟中證述其與被上訴人「2人」 「同時」向
          上訴人借貸系爭房地「約300萬元」頭期款及「約100
          萬元」裝潢款之證詞，核與其訴訟前發文被上訴人存
          證信函中記載，交屋前「先」向上訴人借貸系爭房地
          頭期款，交屋後由其「一人」「再」向上訴人借貸裝
          潢款「50萬元」之借款時期不同；且交屋後由林威志
           1人單獨再為借貸裝潢款50萬元之意思表示亦有差別
          ，則證人林威志於法院所為其與被上訴人「共同」向
          上訴人「同時」借貸系爭房地頭期款及裝潢款之證詞
          ，難以採為上訴人主張被上訴人與林志威「共同」向
          其「同時」借用系爭房地頭期款 「248萬元」及裝潢
          款「416,192元」之依據。
        況，上訴人供稱：「（問：你有同意借款嗎？）本來
          我沒同意，因為身上沒有錢。當下被上訴人就回她自
          己房間（台北市萬華區○○○路○ 段46巷4 號3 樓）
          ，拿出她名下所有桃園縣蘆竹鄉的房地權狀到我房間
          交給我，表示以該房地權狀作為擔保抵押，所以我才
          會同意借款」等語（見本院卷第114頁反面、 原審卷
          第38頁反面）。倘證人林威志證述其與被上訴人共同
          向上訴人借貸系爭房地頭期款248萬元屬實， 證人林
          威志對上訴人所稱因無多餘款項可供告貸，直至被上
          訴人提出系爭南崁房地所有權狀供擔保，始答應借款
          之全部過程均應知之甚詳，惟詢問證人林威志：「被
          上訴人是在借款前還是借款後將權狀交給你母親的」
          ？竟答以：「時間是在何時我不記得了」（見原審卷
          第38頁），益徵其證詞不足採信。
      (2)關於上訴人持有系爭南崁房地之所有權狀、被上訴人之
        印鑑證明、印章部分：
        上訴人主張：被上訴人為擔保本件借款，交付其所有
          之印鑑章云云。然，本院將上訴人提出之印章，蓋用
          印文為附件一；將被上訴人提出之印章，蓋用印文為
          附件二。核對附件一、二印文與上訴人提出被上訴人
          向戶政事務所請領印鑑證明上之印文（見原審卷第10
          4 頁）。該印文上宋文茹之「文」字較為方正，與宋
          文茹當庭提出印章蓋用為附件二之印文相符；上訴人
          所提出印章蓋用為附件一之印文，其宋文茹之「文」
          字較為圓滑，與印鑑證明上的印文不符，此據本院會
          同兩造當庭勘驗明確（見本院第116頁），足認上訴
          人提出被上訴人之「印章」，並非係被上訴人向戶政
          事務所登記之「印鑑」。是其主張被上訴人提出印鑑
          供擔保借款云云，非可採信。
        上訴人主張：被上訴人為擔保借款交付系爭南崁房地
          之所有權狀，惟未舉證證明屬實；而被上訴人抗辯：
          兩造為婆媳關係，伊婚後與林威志及上訴人同住於台
          北市萬華區○○○路○段46巷4號3樓，嗣於97年7月19
          日始因故離開萬華住所等情，上訴人對此不爭執（見
          本院卷第171頁），堪可採信。 是上訴人抗辯其因信
          賴及安全管理之需，將系爭南崁房地之所有權狀交上
          訴人保管乙節，核以兩造為「同居」之直系姻親關係
          而論，應認與常情無違；再參照上訴人自承「…被上
          訴人離家後，林威志打電話請其娘家敦促被上訴人回
          家團聚卻遭…拒絕，乃找被上訴人留在家中之文物以
          便找尋其行蹤…」等語（見本院卷第172頁）， 益徵
          被上訴人抗辯其離家後，上訴人自行取得被上訴人置
          於萬華住所之印章及印鑑證明等情，亦非全然無據。
        此外，上訴人復未提出其他證據以實其說，則其單純
          持有系爭南崁房地之所有權狀、被上訴人之印章及印
          鑑證明，仍不足以證明被上訴人確實有交付該等文件
          以為共同借貸本件借款之擔保。
      (3)關於系爭支票部分：
        上訴人主張：伊簽發系爭支票支付系爭房地頭期款之事
        實，被上訴人對此不爭執，固堪信為真實。惟按支票為
        無因證券，交付票據之原因甚多，或為贈與、或為買賣
        、或為確保當事人間已存在之法律關係、或為消滅已存
        在之法律關係，非僅囿於金錢借貸一端而已，故除別有
        證據外，僅為支票之簽發、授受或轉讓，仍不足以證明
        其原因事實。本件上訴人未舉證證明被上訴人與林威志
        共同向其借貸248 萬元之意思表示合致，並以上訴人支
        付系爭房地頭期款之方式以代替該借貸款項之交付，詳
        如前述， 則上訴人簽發系爭248萬元支票支付系爭房地
        頭期款之事實， 亦不足以證明兩造間有借貸該款項1/2
        之意思表示合致， 及被上訴人業已收受該款項1/2之事
        實。
      (4)關於收據及估價單部分：
        上訴人主張：伊已支付被上訴人與林威志共同借貸之裝
        潢款416,192元云云。但，被上訴人業於97年7月19日離
        開萬華住所，詳如前述，而上訴人提出之支付證明係於
        97年8月18日支付熱水器18,000元之收據；97年8月29日
        估算長櫃、鞋櫃、五斗櫃等114,900元之估價單；97年8
        月6日估算冷氣等222,000元之估價單 ；97年8月30日安
        裝金屬門18,000元之送貨單，97年8月31日估算燈飾29,
        500元之估價單；97年10月12日窗簾訂購單4,900元、8,
        900元之訂購單， 有上訴人提出之收據、估價單、訂購
        單可證（見本院卷第125-130頁） ，該等裝潢費之估算
        或支出均在被上訴人離家之後，上訴人又無證據證明被
        上訴人業已授權林威志代為收受且已收受該等款項，自
        難證明上訴人已將該裝潢款416,192元1/2之款項交付被
        上訴人。
      (5)此外，上訴人復未提出其他證據證明兩造間有借貸頭期
        款248萬元、裝潢款416,192元各1/2合計1,448,100元之
        合意及交付該款項之事實，則其主張被上訴人借貸1,44
        8,100元，不足採信。
  (二)上訴人得否依據不當得利之法律關係，請求被上訴人給付1,
    448,100元？
    1.按無法律上之原因而受利益，致他人受損害者，應返還其
      利益，民法第179 條前段定有明文。惟主張不當得利請求
      權之上訴人，係因自己之行為致造成原由其掌控之財產發
      生主體變動，則因該財產變動本於無法律上原因之消極事
      實舉證困難所生之危險自應歸諸上訴人，始得謂平。是以
      上訴人對不當得利請求權之成立要件應負舉證責任，亦即
      上訴人必須證明其與被上訴人間有給付之關係存在，且被
      上訴人因其給付而受有利益以及被上訴人之受益為無法律
      上之原因，始能獲得勝訴之判決（最高法院91年度台上字
      第1673號判決要旨參照）。
    2.關於系爭房地頭期款248萬元部分：
      (1)上訴人主張：被上訴人與林威志於97年間共同簽立買賣
        契約書，向協和公司購買系爭房地；該買賣契約之頭期
        款248萬元， 係由上訴人簽發系爭票據交予出賣人協和
        公司之方式交付等語，被上訴人對此不爭執（見不爭執
        事項(一)、(二)），自堪信為真實。則上訴人主張其簽發系
        爭支票支付系爭房地之頭期款，被上訴人毋庸再支付該
        頭期款，係無法律上之原因，受有其依系爭房地買賣契
        約應支付頭期款248萬元1/2價金債務消滅之利益，致其
        受有支付同額款項之損害，即可採信。
      (2)被上訴人雖抗辯：伊根本不要系爭房地1/2 之所有權，
        因上訴人表示夫妻同心要2 人聯名持有，伊才在買賣契
        約書上簽名；系爭房地之購屋款由林威志處理，上訴人
        支付該頭期款僅係資助林威志之購屋款，伊未因此受有
        任何利益云云，惟未舉證以實其說，不足採信。
    3.關於裝潢款416,192元部分：
      上訴人主張：被上訴人享有系爭房地1/2 產權，卻未曾支
      付裝潢款416,192元1/2之任何費用，已造成伊上開金錢之
      損失，顯已構成民法第179條不當得利之情事云云。 惟，
      上訴人支付熱水器、 冷氣等費用均在被上訴人於97年7月
      19日離開萬華住所之後，上訴人又無證據明係被上訴人授
      權林威志採購該等物品，均詳如前述，足認該等器具均與
      被上訴人無關， 是上訴人徒以被上訴人享有系爭房地1/2
      產權，即認被上訴人享有裝潢款416,192元1/2費用之利益
      ，要難謂為有據。
    4.據上，上訴人主張被上訴人無法律上之原因，受有免再支
      付頭期款248萬元1/2即124萬元債務之利益，致其受有損
      害，為可採，其餘部分均不可採信。
六、綜上所述，上訴人主張被上訴人向其借貸1,448,100 元，不
    足採信，其先位依據消費借貸之法律關係，請求被上訴人給
    付1,448,100 元及自起訴狀繕本送達之翌日起至清償日止，
    按年息百分之5 計算之利息，為無理由，不應准許。上訴人
    主張被上訴人無法律上之原因，受有免付頭期款248 萬元1/
    2債務即124萬元之利益，致其受有損害，為可採，其餘部分
    不可採信，則其備位依據不當得利之法律關係，請求被上訴
    人給付124萬元及自起訴狀繕本於98年9月18日寄存送達台北
    縣政府新店分局安泰派出所，有送達證書可憑（見原審調字
    卷第25頁 ），經10日後發生效力之翌日即98年9月29日起至
    清償日止， 按年息百分之5計算之利息，於法有據，應予准
    許，其餘部分於法無據，應予駁回。原審就上開應准許部分
    ，為上訴敗訴之判決，尚有未洽，上訴意旨求予廢棄改判，
    為有理由，爰由本院予以廢棄改判如主文第二項所示。至於
    上訴人請求不應准許部分，原判決為上訴人敗訴之判決，並
    駁回其假執行之聲請，經核於法並無不合，上訴意旨求予廢
    棄改判，為無理由，應駁回其上訴。
七、兩造其餘之攻擊或防禦方法及未經援用之證據，經本院斟酌
    後，認為均不足以影響本判決之結果，無逐一詳予論駁之必
    要。併此敘明。
八、據上論結，本件上訴為一部有理由，一部無理由，依民事訴
    訟法第450條、第449條第1項、第79條但書，判決如主文。
中    華    民    國    100   年    1     月    18    日
                    民事第十五庭
                        審判長法  官 林恩山
                              法  官 郭松濤
                              法  官 陳雅玲
正本係照原本作成。
不得上訴。
中    華    民    國   100    年    1     月    19    日
                              書記官 潘大鵬